【裁判字號】    92,訴,88
【裁判日期】    920610
【裁判案由】    返還土地
【裁判全文】
臺灣嘉義地方法院民事判決  九十二年度訴字第八八號
    原      告  財政部國有財產局台灣南區辦事處嘉義分處
    法定代理人  丙○○
    訴訟代理人  丁○○
                甲○○
    被      告  乙○○
右列當事人間請求拆屋還地事件，本院判決如左：
    主      文
座落嘉義市○○段○○段十六之二地號、十七地號土地，如附圖（嘉義市地政事務所
九十二年二月二十一日嘉市地二字第一二六號複丈成果圖）記載斜線部分木造建物，
面積０．００四五公頃，被告應拆除後，並將土地返還原告。
被告應給付原告新台幣（下同）參拾肆萬陸仟零貳拾元，以及自民國九十二年一月一
日起至清償日止，按月給付原告陸仟參佰零肆元。
本案訴訟費用應由被告負擔。
    事實及理由
壹、原告主張：
  一、嘉義市○○段○○段十六之二地號、十七地號（以下簡稱；本案土地）等二筆
      土地，均為原告所有，被告無合法使用本案土地的權利，擅自占用附圖記載斜
      線部分土地，並在土地上興建木造平房使用，面積達０．００四五公頃。原告
      數次要求被告拆屋還地，但被告均置之不理。民法第七百六十七條規定：「所
      有人對於無權占有或侵奪其所有物者，得請求返還之，對於妨害其所有權者，
      得請求除去之」，被告無權占用本案土地，並且興建木造平房使用，原告自得
      請求被告拆除地上建物後，並將附圖所記載斜線部分土地，一併交還原告。
  二、民法第一七九條規定：「無法律上之原因而受利益，致他人受損害者，應返還
      其利益」，而依不當得利法則請求返還不當得利，以無法律上之原因而受利益
      ，致他人受有損害為其要件，故得請求返還範圍，應以對方所受利益為度，非
      以請求人所受損害若干為準，無權占有他人土地，可獲得相當於租金之利益，
      為社會通常之觀念，亦有最高法院六十一年度台上字第一六九五號判例意旨參
      照。
      被告無權占有使用附圖記載斜線部分土地，面積達０．００四五公頃，致使原
      告無法使用土地，造成受有相當於租金的損害，被告則受有相當於租金的利益
      。本案土地中的十六之二地號，八十六年公告地價，為每平方公尺一萬八千元
      ，八十九年公告地價，為每平方公尺三萬四千四百元，被告占用面積０．００
      四０二五公頃，本案土地中的十七地號，八十六年及八十九年公告地價，均為
      二萬七千零四十元，被告占用面積０．０００四七五公頃。因此，原告請求被
      告返還八十七年一月一日起至九十一年十二月三十一日止，相當於租金的不當
      得利總額，共計三十四萬六千零二十元；以及自九十二年一月一日起至返還土
      地之日止，每月相當於租金的損害賠償為六千三百零四元，其計算方式詳如附
      表記載。
  三、綜上所述，被告無權占用附圖記載斜線部分土地，原告根據所有物返還請求權
      及不當得利等法律關係，起訴請求被告如主文所記載的聲明。
  四、提出土地登記謄本二份、土地勘查表影本及使用補償金計算表影本各一份，作
      為證明。
貳、被告經過本院合法通知，無正當理由，未向本院請假，而沒有在言詞辯論期日，
    到場陳述意見，同時，本案沒有民事訴訟法第三百八十六條所規定的情形出現（
    請看附錄法條），因此，本院依照原告聲請，由原告單獨辯論而直接判決。
參、本院判斷：
  一、程序方面：原告在九十二年五月二十六日，擴張請求被告應將坐落嘉義市○○
      段○○段十七地號土地上木造平房（面積０．０００四七五公頃）拆除，依照
      民事訴訟法第二五五條第一項第三款規定：「訴狀送達後，原告不得將原訴變
      更或追加他訴。但有下列各款情形之一者，不在此限：３、擴張或減縮應受判
      決事項之聲明者」，原告擴張聲明，符合法律規定，可以准許。
  二、原告主張的事實，有原告提出土地登記謄本二份、土地勘查表附卷證明，被告
      無權占用原告如附圖記載斜線部分土地，搭建木造平房使用，面積達０．００
      四五公頃，並經本院九十二年三月二十六日至現場勘驗屬實，有勘驗筆錄可以
      證明。被告經過本院合法通知，無正當理由，而未到庭陳述意見，依照民事訴
      訟法第二八０條第一項前段、第三項前段規定：「當事人對於他造主張之事實
      ，於言詞辯論時不爭執者，視同自認。當事人對於他造主張之事實，已於相當
      時期受合法之通知，而於言詞辯論期日不到場，亦未提出準備書狀爭執者，準
      用第一項之規定」，所以原告的主張可以認定真實而被本院採信。
  三、被告未經原告同意，占用附圖所記載斜線部分土地，被告的行為屬於無權占有
      ，依照民法第七六七條規定：「所有人對於無權占有或侵奪其所有物者，得請
      求返還之」，故原告請求被告拆除附圖記載斜線部分的木造房屋，具有法律上
      理由，應該准許。
  四、被告無任何法律上原因或其他權利，自八十七年一月間起，占用附圖記載斜線
      部分土地，因此而獲得免付土地租金的利益，依照民法第一七九條規定：「無
      法律上之原因而受利益，致他人受損害者，應返還其利益」，被告應給付原告
      相當於租金的損害賠償。
      原告請求被告給付八十七年一月一日起至九十一年十二月三十一日止的不當得
      利，共計三十四萬六千零二十元（計算方式如附表），以及從九十二年一月一
      日起至返還附圖記載斜線部分土地之日為止，每月損害金六千三百零四元（見
      附表計算方式）。
      本院認為；附圖記載斜線部分土地，原告以公告地價的年息百分之五請求相當
      於土地租金損害賠償，尚屬適當。因此，原告請求被告給付如主文第二項所記
      載的聲明，符合法律規定，可以准許。
  五、綜上所述，被告占用原告土地，屬於無權占有，依照民法第七六七條規定，原
      告請求被告拆除附圖記載斜線部分房屋，並返還土地，具有法律上理由，可以
      准許。
      被告無法律上原因，使用原告土地，獲得相當於免付土地租金的利益，原告請
      求被告給付相當於租金的不當得利（如附表記載），符合法律規定，應該准許
      。
肆、訴訟費用負擔的依據，依照民事訴訟法第七十八條，判決如主文。
中      華      民      國      九十二    年      六    月      十      日
                                  臺灣嘉義地方法院民事第二庭
                                      法  官  甘  大  空
右為正本係照原本作成
如對本判決上訴須於判決送達後廿日內向本院提出上訴狀
中      華      民      國      九十二    年      六    月      十      日
                                      書記官  蕭  琪  男
~F0~
~T40~
附錄法條：
民事訴訟法第三八六條：「有左列各款情形之一者，法院應以裁定駁回前條聲請，並
延展辯論期日：
一  不到場之當事人未於相當時期受合法之通知者。
二  當事人之不到場，可認為係因天災或其他不可避之事故者。
三  到場之當事人於法院應依職權調查之事項，不能為必要之證明者。
四  到場之當事人所提出之聲明、事實或證據，未於相當時期通知他造者。」


司法院資訊處製作；財團法人民間司法改革基金會備份。
